【裁判字號】    97,上易,594
【裁判日期】    970611
【裁判案由】    侵占
【裁判全文】
臺灣高等法院刑事判決                 97年度上易字第594號
上  訴  人  臺灣板橋地方法院檢察署檢察官
被      告  乙○○原名游象南
選任辯護人  郭緯中  律師
選任辯護人  周裕暐  律師
選任辯護人  古健琳  律師
被      告  丙○○
被      告  丁○○
被      告  甲○○原名游秋月
上列上訴人因被告等侵占案件，不服臺灣板橋地方法院96年度易
字第263 號，中華民國96年11月22日第一審判決（起訴案號：臺
灣板橋地方法院檢察署96年度偵字第511 號），提起上訴，本院
判決如下：
    主  文
上訴駁回。
    理  由
一、公訴意旨略以：被告乙○○係地球村社區管理委員會（下稱
    管委會）第二屆之主任委員，被告丙○○則係管委會第二屆
    之財務委員，任期均自民國87年11月起至88年10月止，為從
    事業務之人，竟共同基於意圖為自己不法所有之概括犯意聯
    絡，(1)於88年2 月19日，在板信商業銀行取款憑條上蓋用彼
    等所持有保管之管委會、主任委員及財務委員之印章後，持
    向板信商業銀行興南分行（下稱板信銀行），提領管委會於
    該行帳戶（帳號：00000000000000號）內之存款新臺幣（下
    同）80萬元，並同時將該等款項匯入被告乙○○於板信銀行
    之支票存款帳戶（帳號：00000000000000號）內，供其私人
    支票兌現之用，嗣於88年2 月22日，被告乙○○始開立80萬
    元之支票，存回管委會之帳戶內；(2)於88年5 月6 日，被告
    乙○○、丙○○復承上開犯意，以相同方式將管委會之15萬
    元存款，匯至被告乙○○之上開帳戶內，嗣後則未還款；(3)
    於88年6 月25日，被告乙○○、丙○○又承上開犯意，以相
    同方式將管委會之75萬元存款，匯至被告乙○○之上開帳戶
    內，嗣後亦無還款；(4)於88年7 月31日，被告乙○○、丙○○再承上開犯意，以相同方式將管委會之19萬元存款，匯至
    被告乙○○之上開帳戶內，嗣後亦無還款；(5)於88年10月25
    日，被告乙○○、丙○○仍承上開犯意，以相同方式將管委
    會之130 萬元存款，匯至被告乙○○之上開帳戶內，嗣於88
    年11月1 日，始由被告乙○○開立130 萬元之支票，存回管
    委會之帳戶內；(6)於88年12月1 日，被告乙○○、丙○○復
    承上開犯意，以相同方式將管委會之35萬8 千5 百元存款，
    匯至被告乙○○之上開帳戶內，嗣後亦無還款；(7)於88年11
    月15日，被告乙○○、丙○○再承上開犯意，以相同方式將
    管委會之100 萬元存款，匯至被告乙○○於板信銀行之活期
    存款帳戶（帳號：00000000000000號）內，嗣於88年11月29
    日，始由被告乙○○開立100 萬元之支票，存回管委會之帳
    戶內。被告丁○○係委員會第三、四、五屆之主委，被告甲○○則係管委會第三屆之財委（任期自88年11月起至89年10
    月止），均為從事業務之人，竟共同基於意圖為自己不法所
    有之概括犯意聯絡，於89年9 月28日，以相同方式將管委會
    之30萬元存款，匯至被告丁○○於中國信託商業銀行（下稱
    中信銀行）之支票存款帳戶（帳號：000000000000號）內，
    供其支票兌現之用，嗣於88年10月6 日，被告丁○○始開立
    30萬元之支票，存回管委會之帳戶內。因認被告乙○○、丙○○、丁○○、甲○○涉有刑法第336 條第2 項之業務侵占
    罪嫌等語。
二、按犯罪事實應依證據認定之，無證據不得認定其犯罪事實，
    刑事訴訟法第154條第2項定有明文。又認定犯罪事實所憑之
    證據，雖不以直接證據為限，間接證據亦包括在內，然而無
    論直接或間接證據，其為訴訟上之證明，須於通常一般之人
    均不致有所懷疑，而得確信其為真實之程度者，始得據為有
    罪之認定，倘其證明尚未達到此一程度，而有合理之懷疑存
    在時，事實審法院在心證上無從為有罪之確信，自應為無罪
    之判決（參見最高法院76年度臺上字第4986號判例意旨）。
    再按刑法上之侵占罪，須持有人有變易原來持有意思而為不
    法所有之意思，始能成立（最高法院82年度台上字第5065號
    判決意旨參照）。
三、公訴意旨認被告等涉有侵占犯行，無非係以被告丙○○、丁○○於偵查中之供述、證人林國華、游秀英、劉邦成、曾茂
    祥於偵查中之證述及管委會帳戶交易明細表、被告乙○○設
    於板信銀行之支票、活期存款帳戶交易明細表、被告丁○○
    設於中信銀行之帳戶交易明細表、板信銀行取款憑條等件為
    其主要論據。訊據被告等堅決否認有何侵占犯行，被告乙○○辯稱：上開匯入其帳戶之80萬、130 萬及100 萬元款項部
    分，係其持自己開立之支票向漢光保全公司派駐於社區管委
    會之總幹事吳錚請求票貼現金，其並不知吳錚係自管委會之
    存款內領款，且於支票到期時均已兌現還款，其並無侵占管
    委會款項之意思；至其餘匯入其帳戶之款項部分，係因為其
    替管委會先行墊支款項，管委會始會於事後匯款返還，其並
    無侵占管委會之存款等語。被告丙○○辯稱：管委會請款過
    程，均係由總幹事吳錚製作申請單據，檢附相關收據或發票
    ，並依據總金額填寫取款憑條後，按月統一請領，有時收據
    或發票會事後才補，有時因為其白天上班不在，總幹事也曾
    告知有些款項是由主任委員乙○○先行墊付，而其只是核對
    總金額有無錯誤，就在取款憑條上蓋章同意領款，或許有未
    詳實核對支出明細致生疏失之情形，但絕無侵占管委會任何
    款項等語。被告丁○○辯稱：其曾經為社區監視系統工程先
    行墊付頭期款30萬元，另管委會相關請款程序，均係由吳錚
    在處理，吳錚曾請其開立30萬元支票，因為信任吳錚，所以
    沒有問用途，其並不知道有該筆30萬元之款項匯入其帳戶等
    語。被告甲○○辯稱：其擔任財務委員期間，總幹事吳錚曾
    告知有一筆社區監視系統設備之款項30萬元，係由主任委員
    丁○○先行墊付，並有拿出契約書給所有在場之管理委員看
    過，所以其有同意吳錚請領30萬元款項返還丁○○等語。
四、經查：
（一）上開管委會帳戶內之款項確係自管委會帳戶內提領後直接
      匯入被告乙○○、被告丁○○上開存款帳戶內之事實，除
      為被告等所供承外，並有板信商業銀行活期儲蓄存款交易
      明細表（戶名：地球村社區管理委員會）一件、板信銀行
      作業部95年1月3日板信作業字第0958070001函附游象南（
      即被告乙○○）帳戶交易明細表一件、中信銀行95年3 月
      28日中信銀集作000000000094號函附丁○○帳戶歷史交易
      明細表一件、板信商業銀行作業部96年10月23日板信作業
      字第0968071396號函附之存摺類取款憑條等件在卷足佐，
      固堪認定。
（二）惟上開款項中由管委會帳戶匯入被告乙○○帳戶之80萬、
      130 萬、100 萬元及匯入被告丁○○帳戶之30萬元等四筆
      款項部分，分別於匯款進入後之3 日至14日內，即分別以
      被告乙○○或被告丁○○開立之同額支票，經由管委會之
      帳戶內提示兌領之方式而歸還上開款項予管委會之事實，
      有上開管委會、被告乙○○、被告丁○○之帳戶交易明細
      表在卷足佐，且為檢察官起訴事實所是認，被告等辯稱是
      總幹事說要給廠商的錢，所以先開給廠商，等管委會的錢
      進來後支票才兌現等語。參酌後述確有被告先開支票支付
      廠商款項，再由管委會匯款予被告之情事，是其等所辯並
      非全不可採。況縱令不可採，此與債務人以簽發遠期支票
      供作借款憑證及還款擔保交付債權人借款，待支票發票日
      屆至時由債權人提示支票兌領以為還款之借款方式，即一
      般民間所謂「票貼」情形相符。是被告乙○○或稱係經由
      票貼方式取得上開80萬元、130萬元、100萬元款項等語，
      並非無據；另被告丁○○雖辯稱其不知有上開30萬元款項
      匯入帳戶等語，然查，管委會匯款30萬元至被告丁○○帳
      戶之時間為89年9 月28日，而被告丁○○所開立發票日為
      89年10月6日、金額30萬元之支票一紙，即係於89年9月28
      日由管委會收受而存入上開管委會帳戶內由銀行代收，至
      發票日屆至之89年10月6 日由銀行帳戶自動提示交換兌領
      等情，有中信託銀行96年10月19日中信銀集作字第965084
      42號函附之支票正反面影本暨其上日期章戳在卷足參，是
      亦足認被告丁○○於89年9 月28日取得管委會匯款30萬元
      之當日，即已交付其所簽發之同額支票予管委會，此與票
      貼借款之情形亦相符合。又被告乙○○、丁○○於取得上
      開借款後，渠等所開立之擔保暨還款支票於發票日屆至時
      ，均已經管委會提示兌現，有如前述，是被告乙○○、丁○○向管委會票貼之目的，既係意在借款，並簽發支票為
      憑證暨擔保，票期屆至時亦均按時兌現還款，是其主觀上
      尚難認有將管委會存款變易持有為所有之不法所有意圖，
      被告丙○○、甲○○就此部分自亦難認與被告乙○○、丁○○有何侵占之共同犯意聯絡。是被告乙○○、丙○○及
      被告丁○○、甲○○就此部分，所為與刑法侵佔罪之構成
      要件不符，尚非得以侵占罪責相繩。
（三）另公訴人意旨認被告乙○○、丙○○共同於88年5 月6 日
      、88年6 月25日、88年7月31日、88年12月1日侵占管委會
      款項15萬元、75萬元、19萬元及35萬8千5百元部分：
  (1)、依據上開管委會銀行帳戶交易明細表記載，88年間管委會
      帳戶提款時間，多為每月上旬或下旬分一次（含同一日多
      筆）或二次提領款項，亦即管委會之存款每月只提領出一
      至二次，而觀諸管委會提出之地球村社區88年度各月份之
      支出明細表、支出費用申請單、支付費用簽收單及支出憑
      證（如出貨單、收據或發票等）等資料可知，管委會之每
      月支出科目眾多、支出時間及金額不定，顯非管委會帳戶
      僅於每月提領一、二次款項即可按時於每筆款項支出時加
      以支應；又參酌88年間負責上開社區保全作業之漢光建築
      物管理維護公司，於88年10月份之管理費用30萬5,000 元
      ，及負責該社區電梯維護之漢正機電股份有限公司，於88
      年10月間之維修費用6萬1,700元，係由被告乙○○簽發個
      人支票支付等情，有板信商業銀行作業部96年5 月28日板
      信作業字第0968070721號函附之提示兌領支票正反面影本
      、管委會提出之地球村社區88年度10月份之支出明細表、
      支出費用申請單、支付費用簽收單及發票等件在卷足佐，
      足認被告乙○○確有於管委會支出相關費用需要時，先行
      簽發個人支票以為支應之情事。從而，管委會為償還被告
      乙○○代墊款或支付其為管委會而簽發之票款，因而匯款
      進入被告乙○○支票存款帳戶內，即非無可能，自非得以
      管委會有匯款進入被告乙○○帳戶之事實，即遽以推論各
      該匯入款項即為被告乙○○、丙○○所共同侵占。
  (2)、又查，依據管委會提出之地球村社區88年度各月份財務報
      表、支出明細表、支出費用申請單、支付費用簽收單及支
      出憑證（如發貨單、收據、發票等）加以計算比對結果（
      見94年交查字第782 號卷第12、13頁）：88年間各月份管
      委會銀行存款提領金額，與各該月份之支出金額（以檢附
      有相關憑證者為準，並無證據證明各該憑證中有虛偽不實
      者，下稱實際支出金額）比對結果其數額均不一致，有提
      領金額高於實際支出金額者，亦有提領金額低於實際支出
      金額者。再以公訴意旨所指被告乙○○涉侵占犯行之88年
      5月、6月、7月等3個月份觀之，管委會帳戶於88年5 月、
      6月均係提領金額高於實際支出金額，88年7月份則係提領
      金額則遠低於實際支出金額，惟綜合該3個月份以觀，該3
      個月總實際支出金額為283萬8,953元，而總提領金額為27
      0萬219元，加上88年5月至7月管委會收入未存入帳戶之金
      額3,570元（88年5 月、6月管委會收入未存入帳戶之金額
      14萬1,392 元，減去88年7月份多存入13萬7,822元，等於
      3,570 元，而此數額可能係於收取後即直接用於支應實際
      支出，故未能存入帳戶），等於270萬3,789元，是88年 5
      月至7 月，管委會實際總支出金額高於自管委會提領出之
      金額有13萬5,164元。顯見管委會於88年5月、6 月份提領
      金額雖高於各該月份實際支出金額，然應係用於88年7 月
      份之實際支出，故於88年7 月份之提領金額即遠低於該月
      份實際支出金額，而88年5月至7月，管委會總實際支出金
      額甚至高於自其帳戶內提領及未存入之金額總和；另就公
      訴意旨所指被告乙○○涉侵占犯行之88年12月份觀之，該
      月份管委會實際支出金額為86萬1,882 元，而自管委會帳
      戶內提領出之金額則為35萬8,500 元，是88年12月份，管
      委會實際支出金額亦高於自其帳戶內提領出之金額。綜上
      足見，於88年5月至7月份及88年12月份，管委會帳戶內經
      提領之金額總數，供管委會實際支出所用，尚有不足，並
      無多餘款項遭提領侵占之情事。從而，自88年5月至7月份
      及88年12月份管委會帳戶內提領之款項，縱有匯入被告乙○○之帳戶內之情事，亦應係被告乙○○代為支付管委會
      各該月份實際支出金額所致，是被告乙○○辯稱：匯入其
      帳戶之款項係因為其替管委會先行墊支款項，管委會始會
      於事後匯款返還等語，並非無據。
  (3)、至證人林國華、游秀英於偵查中雖證稱管委會支付廠商費
      用時，均以匯款為之，並未直接交付現金或私人支票等語
      ，及證人曾茂祥於偵查中證稱主任委員無先行墊款可能等
      語。然查，證人林國華、游秀英分別係管委會第九屆之財
      務委員、監察委員，證人曾茂祥則為管委會第四屆之監察
      委員，業據渠等於偵查中證述屬實，故渠等所證述內容，
      係其任期內之管委會支出費用請領情形，並非得據以為被
      告乙○○、丙○○所擔任之第二屆管委會就相關費用之請
      領程序之佐證，況被告乙○○、丙○○係於87年11月間起
      即擔任管委會之主任委員及財務委員，於此之前並無大廈
      管理之相關經驗，且係該社區管委會成立後之第二屆即擔
      任委員，是就管委會費用請領支出之程序不熟悉，或有便
      宜行事之情形，亦非無可能，自非得僅以其所辯費用請領
      程序與其後各屆管委會委員所述情形不同，即為不利被告
      之認定。另證人劉邦成則為朝日保全股份有限公司之人員
      ，然被告乙○○、丙○○任職委員期間，負責社區保全之
      公司則為漢光建築物管理維護公司，故證人劉邦成之證言
      ，亦難認與本案待證事實有關。
（四）綜上所述，本件公訴意旨所指由管委會帳戶匯入被告乙○○帳戶之80萬、130萬、100萬元及匯入被告丁○○帳戶之
      30萬元等四筆款項部分，係屬被告乙○○、丁○○向管委
      會票貼借款，並均於支票期限屆至時還款，被告等主觀上
      並無將上開款項變易持有為所有之不法所有意圖，核與侵
      占罪之構成要件有間；另於88年5月至7月份及88年12月份
      ，管委會帳戶內經提領之金額總數，供管委會實際支出所
      用，尚有不足，並查無多餘款項遭提領侵占之情事，且公
      訴人並未指出、本院亦查無其他積極證據足認於88年5 月
      6日、88年6月25日、88年7月31日、88年12月1日自管委會
      帳戶匯入被告乙○○帳戶內之15萬元、75萬元、19萬元及
      35萬8,500 元，係管委會於各該月份實際支出之金額以外
      ，額外自帳戶內遭提領侵占之款項，自無從認被告等有公
      訴人所指之侵占犯行。從而，本案既不能證明被告等犯罪
      ，揆諸前揭條文規定及判例意旨，自應為無罪之諭知。
五、原審諭知被告無罪，核無不合，檢察官上訴意旨略以：（一
    ）被告丙○○於審理時具結證稱：（管委會是否曾經開會同
    意將帳戶的錢，借給主委？）沒有開過這種會，我也不知道
    有無這種情形等語（96年10月4日審理筆錄第10 頁），被告
    乙○○亦自承：（向管委會票貼，是否有經過住戶大會同意
    ？）沒有等語（同日審理筆錄第14頁），是縱原審認管委會
    之存款匯至被告乙○○、丁○○之私人帳戶，係因被告2 人
    向管委會票貼借款所致，然被告2 人利用主任委員職務之便
    ，未經管委會同意，私自領取款項花用，公款私用，亦已成
    立刑法上之業務侵占罪，詎原審判決竟謂：被告2 人票貼之
    目的，意在借款，主觀上尚難認有不法所有意圖等語，其見
    解顯然違法，管委會之存款遭轉匯至被告2 人帳戶後，該存
    款在民事關係上業與被告2 人之存款混同而喪失所有權，豈
    可謂被告2 人嗣後有開立支票還款，當初遭挪用之存款即非
    不法所有？行為人至超商竊取麵包後食用完畢，翌日再持他
    麵包返還店家，其主觀上不具不法所有之意圖？公司負責人
    因私人需款恐急，擅自將公司存款轉匯至其私人帳戶花用，
    其事後有返還款項，即無不法所有之意圖？依原審之見解，
    所有之公司負責人掏空公司行為，均可以事後欲還款為由，
    解釋為「意在借款，難認有不法所有意圖」，其違法不當，
    至堪明確！另不告而取，即謂之竊，被告2 人未經管委會同
    意，私自挪用款項，已屬侵占，原審謂被告2 人「借款」云
    云，實難令人甘服。（二）倘被告2 人主觀上確無不法所有
    之意圖，何以被告乙○○一再閃爍其詞，於偵查及96年8月2
    日準備程序稱：均係代墊款項，由管委會還款所致云云，於
    96年9月6日準備程序改稱：除新臺幣（下同）15萬元及75萬
    元外，80萬元、19萬元、130萬元、35萬8500元、100萬元均
    係向管委會票貼借款云云，於96年10月4 日審理程序又改稱
    ：只有80萬元是票貼借款，其餘均是取回代墊款項云云，於
    96年11月8 日審理程序再改稱：其係向總幹事吳錚票貼，不
    知吳錚竟自管委會帳戶內取款云云，另被告丁○○則自始均
    謊稱係代墊監視系統工程款項，均不敢承認原審所認定之向
    管委會票貼借款事實？原審疏而不論，除認事用法有誤外，
    亦有判決不備理由之違法。（三）被告2 人擔任主任委員，
    未經管委會同意取款花用，雖事後還款，然其間管委會損失
    存款利息之利益，被告2 人則取得無須向他人借款並支付借
    款利息之不法利益，是縱認被告2 人所為與侵占無涉，亦應
    成立背信罪。（四）原審另認管委會匯款15萬元、75萬元、
    19萬元、35萬係因被告乙○○曾代墊款項等語，然被告乙○○於88年7 月31日侵占19萬元後，於同日即以現金存回管委
    會，於88年12月1日侵占35萬8500元後，先於88年12月3日開
    立支票存回3萬5000元，再於88年12月6日開立支票存回32萬
    3500元，有管委會帳戶交易明細可證，並為被告乙○○所是
    認（參被告乙○○所提出之96年9月3日刑事準備續狀二），
    倘被告乙○○有墊款之事實，何以在管委會匯款返還代墊款
    項後，又將款項匯予管委會？觀諸管委會之帳戶交易明細，
    管委會向來資金充裕，另被告丙○○審理中亦證稱：在我任
    期之內，印象中管委會帳戶一直都有100 多萬元之餘額等語
    ，管委會何需被告乙○○代墊款項？另給付鉅額款項予廠商
    ，衡情應以匯款為之，豈會持被告乙○○之個人支票支付？
    廠商未依約取款，則將被告乙○○代墊之支票退還即可，何
    以再由管委會匯款給被告乙○○？管委會可匯款給被告乙○○，何以無從逕行匯款予廠商？再者，歷經偵審，被告乙○○均無從提出任何證人證明其確有取得被告乙○○之個人支
    票以抵管委會之債務，此益證被告乙○○純係因需款孔急，
    而不法侵占管委會之存款，嗣再還款予管委會。（五）原審
    另據地球村社區支付費用申請單及被告乙○○曾於88年10月
    間開立30萬5000元及6萬1,700元之支票分別交付漢光建築物
    管理維護公司（下稱漢光公司）及漢正機電股份有限公司（
    漢正公司）提示兌現之事實，認上開4 筆款項均係被告乙○○代墊廠商後之還款，然上開支票之發票日期均為88年10月
    23日，而觀諸管委會之帳戶交易明細，管委會於88年10月23
    日之存款高達170 多萬元，管委會何需被告乙○○代墊款項
    ？又被告乙○○代墊30萬5000元及6萬1,700元之款項後，何
    以管委會之帳戶交易明細上均無還款與被告乙○○之紀錄？
    且觀諸卷附之地球村社區支付費用申請單，該單顯係管委會
    欲提領款項支出時，所填寫之申請單，倘被告乙○○已代墊
    支出，何需填單申請提領管委會之存款？故被告乙○○任職
    主任委員期間之管委會內部單據是否可信，實非無疑。另依
    原審所認定之事實，被告乙○○隨即於88年10月25日向管委
    會票貼借款130 萬元，則被告乙○○竟願以私人款項代墊公
    款，嗣後又不取回款項，復任意向管委會票貼借款，豈不足
    以證實被告乙○○公私款不分，將管委會之存款視為私庫使
    用？從而原判決以其曾代墊2 筆款項之事實，推認起訴書所
    指之4 筆侵占款項，全部均係代墊後之還款，不可能係侵占
    所得，顯屬率斷。又原審據此推認被告乙○○無罪，竟未傳
    喚漢光公司及漢正公司，查明被告乙○○交付支票之原因，
    究為代墊款項或純係私人債務，亦有應調查之證據未予調查
    之違法。（六）「管委會銀行存款提領金額，與各該月份之
    支出金額比對結果其數額均不一致，有提領金額高於實際支
    出金額者，亦有提領金額低於實際支出金額者」，此足以證
    明被告乙○○任職主任委員期間之管委會支出單據不實，詎
    原審竟憑以為被告乙○○無罪之證據。原審又謂：「管委會
    帳戶內經提領之金額總數，供管委會實際支出所用，尚有不
    足」等語，但管委會之存款足以支應所有支出，何需主任委
    員代墊？原審就管委會之存款充裕一事置而不論，逕謂被告
    乙○○於88年5月起至7月止自管委會提領之款項不足支應管
    委會之支出，而推認被告乙○○必有代墊款項之事實，豈不
    荒唐？又被告乙○○係代墊而非贈與，故代墊後應由管委會
    匯款還債亦即管委會遲早仍須支出代墊金額之款項，則就管
    委會帳戶明細上之提領金額觀之，豈會發生「提領金額低於
    實際支出金額」之現象，是原審依據不全及不實之支出單據
    加以論述，顯有謬誤。（七）綜上，被告乙○○、丁○○既
    無墊款之事實，故被告丙○○、甲○○所辯因主任委員代墊
    款項，始同意用印匯款云云，顯係飾辭狡辯。又被告丙○○
    、甲○○分任管委會第2、3屆之財務委員，負責監督查核管
    委會之財務，且被告乙○○、丁○○非經其2 人於銀行之取
    款憑條上用印，無從領取侵占管委會之存款，被告乙○○、
    丁○○何能藉口隱瞞被告丙○○、甲○○，而任意侵占管委
    會鉅額存款？自侵占之始，歷經每月結帳，迄換屆交接，被
    告丙○○、甲○○豈可能均未發覺管委會陸續有高達新臺幣
    80萬、15萬、75萬、19萬、130萬、35萬、100萬、30萬等款
    項匯入被告乙○○及丁○○之私人帳戶，或一再誤認管委會
    長期存款不足，而需主任委員持續代墊支出？再倘若被告丙○○就被告乙○○侵占一事不知情，被告乙○○豈會於偵查
    中稱：係因被告丙○○之請求，始代墊款項云云，又於審理
    中復具狀堅稱：管委會之存摺由被告丙○○保管，非經被告
    丙○○之同意，其無從領得款項等語？被告丙○○、甲○○
    所辯顯與常情有違，其等與被告乙○○、丁○○共犯侵占犯
    行，應堪認定云云。惟查：又被告乙○○、丁○○於取得上
    開借款後，渠等所開立之擔保暨還款支票於發票日屆至時，
    均已經管委會提示兌現，是被告乙○○、丁○○向管委會票
    貼之目的，既係意在借款，並簽發支票為憑證暨擔保，票期
    屆至時亦均按時兌現還款，是其被告等主觀上無侵占之意圖
    已如前述。又被告等又辯稱社區管委會有急用款項時，原來
    是要等到丙○○下班後才可以蓋章的，但為了不要讓廠商等
    候，所以才會請被告乙○○先行開票代墊款項。所以被告乙○○沒有侵占的。管委會沒有存款1、2百萬元，告訴代理人
    所言不實在，很多事情都是由我們第二屆的做起。第一屆沒
    有所謂的社區管理費收支辦法，總幹事拿我的支票去票貼我
    不知道，我個人沒有票貼。社區的管理費收取有問題，沒有
    辦法收起，總幹事收了錢有沒有存入管委會的帳戶我們也不
    知道，後來我們才訂定辦法收取管理費用。管理辦法到第三
    屆才慢慢的進入正軌，當初的週轉有困難。第一屆沒有1、2
    百萬元的活期存款，住戶沒有那麼多怎麼可能有那麼多錢。
    我們剛成立時，有很多都是用現金支付的，都是總幹事在處
    理，我們白天也在上班，都是晚上回家時，總幹事才到家裡
    來。要付給場商的錢，都是由主任先墊款。二位證人是後面
    幾屆的，他們不知道我們前面的作法，他們這樣說對我們造
    成很大的傷害，當時管委會還沒有成立，很多事情都不知道
    ，我們是為社區服務的，總幹事向我借錢我開票，總幹事拿
    我的支票去跟管委會借錢，但這部分我不知道。而管委會本
    身沒有支票，管委會要付款給廠商時，因為社區本身沒有票
    ，所以總幹事才請我先開票等語。本院參酌一些大廈公寓管
    委會成立之初，確有一時未能上軌道或住戶尚未全部住進收
    取管理費確有相當困難，或建商尚未支付管委會基金之情形
    ，致管委會之運作不得已採取若干便宜措施，等情形確實存
    在，且被告等均是兼職，白天可能均有工作，只能利用下班
    處理管委會之事情，既無確實積極之證據足證其等犯罪，尚
    不宜在事隔七、八年之後僅因或許是手續上之瑕疵，認定其
    等犯罪，是檢察官之上訴核無理由，應予以駁回。
據上論斷，應依刑事訴訟法第368條，判決如主文。
本案經檢察官張秋雲到庭執行職務。
中    華    民    國    97    年    6     月    11    日
            刑事第十一庭  審判長法  官  張連財
                                法  官  林明俊
                                法  官  楊照男
以上正本證明與原本無異。
不得上訴。
                                書記官  陳秋雄
中    華    民    國    97    年    6     月    11    日


司法院資訊處製作；財團法人民間司法改革基金會備份。
